臺灣彰化地方法院民事判決　99年度訴字第670號
原　　　告　李耀宜
訴訟代理人　陳大俊律師
被　　　告　張弘道
被　　　告　張弘叡
49　　　　　　　　　　　　號.
被　　　告　張哲豪
被　　　告　張主明
被　　　告　楊儒燐
被　　　告　張春藏
前列六人共同
訴訟代理人　施廷勳律師
被　　　告　賴志忠
上列當事人間請求分割共有物事件，本院於民國10年2月17日言
詞辯論終結，判決如下：
    主  文
(一)兩造共有坐落彰化縣員林鎮○○段第84-2地號、地目建、面積
  106平方公尺土地，分割為附圖即彰化縣員林地政事務所民國
  100年1月12日土地複丈成果圖所示，編號A部分面積95.22平方
  公尺分歸被告張弘道、張弘叡、張哲豪、張主明、楊儒燐、張
  春藏共同取得，並按其原應有部分比例保持共有；編號B部分
  面積5.39平方公尺分歸被告賴志忠取得；編號C部分面積5.39
  平方公尺分歸原告李耀宜取得。
(二)訴訟費用由兩造按附表一所示應有部分比例負擔。
    事實及理由
一、原告起訴主張略以：緣坐落彰化縣員林鎮○○段第84-2地號
    、地目建、面積106平方公尺土地（下稱系爭土地），為兩
    造分別共有，因原告主張系爭土地應予變價分割，與被告主
    張之分割方案不同，因此不能達成分割協議，請求法院依民
    法第824條第2項第2款規定准予變價分割，其理由如後：(一)
    系爭土地面積106平方公尺，惟其共有人數眾多，且其中被
    告張弘道、張弘叡、張主明之應有部分僅有413分之14，被
    告賴志忠及原告之應有部分亦僅有413分之21，是系爭土地
    如以原物分割，上開共有人可得受配之土地根本無經濟上之
    效益，並非適當。(二)系爭土地如以原物分割，則分割後之土
    地，均形成狹長窄小之畸零土地，面臨道路之寬度不足而無
    法建築，共有人縱單獨取得其中乙筆土地之所有權，亦難以
    使用、收益，甚者無交易價值，對於應有部分較小之共有人
    ，尤其不公平。(三)系爭土地本身完整可供建築使用，且位在
    員林鎮鬧街區域中，必有相當之交易價值，如採變價分割，
    則應有部分較少之多數共有人，始可獲得合理之變價價金，
    亦稱公平。(四)況系爭土地現為空地，並無保留土地上建物而
    須採原物分割之經濟上目的。又如鈞院採原物分割方案，原
    告不同意被告張弘道之方案，而願以應有部分2倍之面積分
    在土地之東側等語。
二、被告之聲明及陳述：
(1) 被告張弘道、張弘叡、張哲豪、張主明、楊儒燐、張春藏等
   一致主張原物分割且願分得全部之土地，並請法院鑑價補償
   未分得土地之原告及被告賴志忠，又如不能取得全部土地，
   分割方法請求採用附圖即彰化縣員林地政事務所民國100年1
   月12日土地複丈成果圖所示，除訴訟費用比例外如主文所示
   等語。
(2)被告賴志忠則略以：建議方案一請求將系爭土地變價分割，方
  得以透過拍賣之機制，以較高之價格出售系爭土地，俾全體共
  有人可獲得較多之分配價金，建議方案二則主張將系爭土地全
  部分配予賴志忠一人單獨取得，再由被告賴志忠將系爭土地之
  價格按照各共有人之應有部分比例予以金錢補償，此符合民法
  第824條第2項因共有人均受原物之分配顯有困難，可將原物分
  配給共有人之一之規定，且可與同為被告賴志忠所有同地段之
  第117-2地號土地合併使用，達成土地經濟使用之目的等語。
三、得心證之理由：
(一)按各共有人，得隨時請求分割共有物，共有物之分割方法不能
  協議決定者，法院得因任何共有人之聲請，命以原物或變價分
  配於各共有人，民法第823條第1項、第824條第2項分別定有明
  文。本件原告主張上揭事實，已據其提出與其所述相符之土地
  登記謄本為證，且為到庭之被告等均不為爭執，是原告之主張
  自堪信為真實。
(二)查系爭土地為略呈長方形土地，現為空地，西側臨接第一市場
  ，東側毗鄰訴外人之大樓，南側則臨接六公尺寬之私設巷道即
  惠來東街向外聯絡，為兩造所不爭，並有彰化縣員林地政事務
  所會同本院至現地之勘驗筆錄、現場略圖可稽，應認為真實。
(三)按共有物分割方法，法院應斟酌當事人之聲明，共有物之性質
  ，經濟效用及全體共有人之利益等公平決定之，惟民法依據憲
  法保障人民財產權之意旨，於民法第824條第2項就分割共有物
  之方法規定出先後順序，原則上先以原物分配於各共有人，遇
  有原物分配顯有困難時方得採用變賣共有物之方式做為分割方
  法，本件被告張弘道、張弘叡、張哲豪、張主明、楊儒燐、張
  春藏表明願維持共有，其情形即合乎民法第824條第4項規定「
  以原物為分配時，因共有人之利益或其他必要之情形，得就共
  有物之一部分維持共有」，且其等維持共有後面積達95.22平
  方公尺，因系爭土地面臨第一市場，無論為建築或設攤均可合
  理使用，原告及被告賴志忠請求變價分割，揆之上開法律規定
  之分割方法順序於法已有不合，且按分割共有物，究以原物分
  割或變價分配價金，法院固有自由裁量之權，不受共有人主張
  之拘束，但仍應斟酌當事人聲明、共有物之性質、經濟效用及
  全體人利益等，公平裁量，必於原物分配有困難者，始予變價
  ，以價金分配於各共有人，如法院僅因應有部分所占比例不多
  或甚少之共有人，依其應有部分無法分得足供建築用或其他使
  用之面積，即將共有人土地變價分割，不顧原可按其應有部分
  使用土地之其他共有人之利益，尤其此等共有人對於共有物在
  感情上或生活上有密不可分之依存關係，則其所定之分割方法
  ，是否適當，有無符合公平原則，即值推求（見最高法院98
  年台上字第2058號判決），綜上所述，本院認以原物分割如附
  圖所示為適當，分得土地之共有人均可合理使用土地，土地形
  狀規則，利於日後規劃，且可提高系爭土地之經濟效用，且有
  向外聯絡之道路，客觀上對各共有人並無不利之情形，自屬妥
  適，堪值採用，爰諭知如主文第1項所示。至原告要求按其應
  有部分面積2倍分得東側土地，於並無建物之情形下即難謂合
  於法律之規定，本院認為該方案尚不足採用。
四、本件分割共有物事件，如由敗訴之被告等負擔訴訟費用，則
    顯失公平，爰命勝訴之原告負擔部分訴訟費用。
五、結論：原告之訴為有理由，並依民事訴訟法第78條、第80條
    之1，判決如主文。
中    華    民    國  100    年    2    月    25      日
                  民事第二庭    法  官  李言孫
附表：員林鎮○○段84-2地號
┌─┬─────┬────┬──┐
│編│共有人姓名│應有部分│備註│
│號│          │        │    │
├─┼─────┼────┼──┤
│1 │張弘道    │14/413  │    │
├─┼─────┼────┼──┤
│2 │張弘叡    │14/413  │    │
├─┼─────┼────┼──┤
│3 │張哲豪    │14/413  │    │
├─┼─────┼────┼──┤
│4 │張主明    │14/413  │    │
├─┼─────┼────┼──┤
│5 │楊儒燐    │126/413 │    │
├─┼─────┼────┼──┤
│6 │張春藏    │189/413 │    │
├─┼─────┼────┼──┤
│7 │賴志忠    │21/413  │    │
├─┼─────┼────┼──┤
│8 │李耀宜    │21/413  │    │
└─┴─────┴────┴──┘
以上正本係照原本作成。
如對判決上訴，應於判決送達後20日內向本院提出上訴狀。如委
任律師提起上訴者，應一併繳納上訴審裁判費。
中    華    民    國   100    年    2     月    25    日
                                書記官  林曉汾